【裁判字號】    99,重上,191
【裁判日期】    990817
【裁判案由】    確認優先購買權存在
【裁判全文】
臺灣高等法院民事判決                 99年度重上字第191號
上  訴  人  己○
訴訟代理人  謝萬生律師
被 上訴 人  甲○○
訴訟代理人  乙○○律師
            劉錦隆律師
被 上訴 人  東來建設股份有限公司
法定代理人  丙○○
            戊○○
            丁○○
上列當事人間請求確認優先購買權存在事件，上訴人對於中華民
國99年2月3日臺灣臺北地方法院98年度重訴字第253號第一審判
決提起上訴，本院於99年8月3日言詞辯論終結，判決如下：
    主  文
上訴駁回。
第二審訴訟費用由上訴人負擔。
    事實及理由
一、被上訴人東來建設股份有限公司（下稱東來公司）經合法通
    知未於言詞辯論期日到場，核無民事訴訟法第386條所列各
    款情形，爰依上訴人之聲請，由其一造辯論而為判決。
二、上訴人主張：坐落臺北市○○區○○段四小段50地號土地（
    下稱系爭土地），及其上門牌編號臺北市○○路162號1至3
    樓之建物（未保存登記，下稱系爭建物）原為訴外人吳子宜
    所有，吳子宜將系爭土地所有權移轉登記予訴外人包美容，
    另將系爭房屋讓與訴外人趙惟漢而由趙惟漢取得系爭屋之事
    實上處分權。包美容復於89年7月4日將系爭土地移轉登記予
    被上訴人東來公司；趙惟漢亦於90年1月31日將系爭房屋讓
    與予訴外人庚○○，庚○○並於91年2月5日將系爭房屋讓與
    予伊。按諸民法第425條之1規定，伊與系爭土地所有人東來
    公司間，於房屋使用期限推定有租賃關係；依民法第426條
    之2第1項及土地法第104條規定，東來公司出賣系爭土地時
    ，伊享有優先購買權。嗣系爭土地因東來公司債權人聲請原
    法院以94年度執字第8997號拍賣抵押物事件強制執行（下稱
    系爭執行事件），拍賣程序中，法院竟未通知伊行使優先購
    買權，致被上訴人甲○○於95年8月31日拍得系爭土地並已
    辦畢所有權登記，依民法第426條之2第3項之規定，對於伊
    自不生效力，爰求為：(一)確認上訴人就系爭土地有優先購買
    權存在。(二)被上訴人甲○○應將系爭土地以拍賣為原因之所
    有權移轉登記塗銷之判決（原審為上訴人敗訴判決）。上訴
    聲明：(一)原判決廢棄。(二)確認上訴人就原判決附表所示土地
    （台北市○○區○○段4小段50地號、地目建、面積73平方
    公尺、權利範圍全部）有優先購買權存在。(三)被上訴人甲○
    ○就原判決附表所示土地於95年9月6日以拍賣為原因所為之
    所有權移轉登記塗銷，回復至拍定前狀態。
三、被上訴人甲○○則以：上訴人主張係自庚○○受讓系爭房屋
    ，而庚○○於系爭執行事件執行程序中主張系爭房屋占用系
    爭土地為無償使用關係，並非基地租賃關係。上訴人復於另
    案（原法院96年重訴字第142號、本院97年度上易字第297號
    ）主張其與東來公司為無償使用關係，依禁反言之法理，上
    訴人於本件訴訟即不得為相反之主張，是上訴人於法院拍賣
    前就系爭土地乃基於無償使用關係而占用，自無優先承買權
    之適用。退步言之，縱認上訴人有基地租賃關係，然上訴人
    之前手庚○○於系爭執行事件執行程序中，僅陳報其就系爭
    房屋1、2、3樓曾授權上訴人出租及收取租金，暨上訴人將
    系爭房屋1樓出租予訴外人吳宗文之事實，而未陳報有基地
    租賃關係存在；足見上訴人於系爭執行事件執行程序中故意
    隱瞞已受讓系爭房屋之事實，致執行法院未將拍賣通知送達
    予上訴人，則上訴人係以不正方法阻止法院將拍賣條件通知
    上訴人，顯係可歸責於上訴人，依民法第101條第1項之規定
    ，應視為執行法院已將拍賣條件通知上訴人，而上訴人放棄
    優先承買權，否則即有違民法第148條權利濫用及違反誠實
    信用原則。民法第426條之2第3項係指土地之出賣人不得再
    以買賣契約對抗優先承買人，亦即土地出賣人與優先承買人
    間有相對物權效力，惟上訴人並非承租系爭土地建築系爭房
    屋之人，伊亦非土地出賣人，而係土地承買人，且善意信賴
    法院之拍賣程序買受系爭土地，應受保護，上訴人以民法第
    426條之2第3項主張優先承買權，即屬無據。況原法院96年
    度重訴字第142號判決，已確認兩造間自95年9月6日起至租
    賃關係終止之日止，推定有租賃關係，並判決上訴人應按月
    給付租金予伊；惟上訴人並未依限給付租金，經伊催告仍未
    繳納後，伊依民法第440條第3項終止系爭土地之基地租賃契
    約，並起訴請求上訴人拆屋還地，經原法院97年度審重訴字
    第290號判決上訴人敗訴在案，上訴人於執行法院拍賣時未
    主張有優先承買權，直至上訴人已喪失基地承租人之地位後
    ，方為此主張，殊屬無據。又趙惟漢於82年10月30日是否取
    得系爭房屋之事實上處分權，已滋疑議，且證人庚○○亦無
    法證明其自趙惟漢取得系爭房屋之事實上處分權之事實，遑
    論將系爭房屋之事實上處分權讓與上訴人。上訴人主張有優
    先承買權，誠屬無據等語，資為抗辯。答辯聲明：上訴駁回
    。被上訴人東來公司則以：伊之債權人就系爭土地向法院聲
    請拍賣時，因伊業已停止營業，伊誤認法院會通知上訴人行
    使優先承買權，而未陳報法院上訴人享有優先承買權，致使
    上訴人喪失應有優先承買權等語，資為抗辯。
四、上訴人主張：系爭土地及系爭建物原同為訴外人吳子宜所有
    ，吳子宜將系爭土地所有權移轉登記予訴外人包美容，另將
    系爭房屋讓與訴外人趙惟漢而由趙惟漢取得該屋之事實上處
    分權。包美容復於89年7月4日將系爭土地移轉登記予被上訴
    人東來公司；趙惟漢亦於90年1月31日將系爭房屋讓與予訴
    外人庚○○，庚○○並於91年2月5日將系爭房屋讓與予伊等
    情。無非據其提出土地登記謄本、執行法院函（原審卷第7-
    10頁）、本院97年度上易字第297號確定證明書（本院卷第2
    6頁）、聲明書、81年7月3日莊福壽與吳子宜簽訂之該房屋
    買賣契約、點交書，原法院84年北簡字第2969號及其確定證
    明書、原法院85年訴字第1514號、本院86年度上字第980號
    、民事執行處函2件、扣繳憑單、房屋稅繳款書、戶籍謄本
    、新台北有電視股份有限公司書函、各類所得稅資料清單、
    中華電信證明書（均見本院卷第118-177頁）、權利切結證
    明書（本院卷第183頁），及台北市政府警察局信義分局（
    下稱信義分局）於95年1月5日以北市警信分刑字第09434064
    100號函覆執行法院所檢附系爭建物各樓層占有使用情形一
    覽表及授權書等文件為論據（本院卷第232-233頁）。被上
    訴人甲○○則否認趙惟漢於82年10月30日取得系爭房屋之事
    實上處分權，亦否認庚○○自趙惟漢取得系爭房屋之事實上
    處分權之事實。
五、經查系爭執行事件乃系爭土地原所有人包美容於84年7月間
    為擔保其夫即債務人趙惟漢向訴外人世華聯合商業銀行（下
    稱世華銀行）之債務而提供設定抵押權於世華銀行，嗣於86
    年間趙惟漢以包美容為連帶保證人向世華銀行借款2000萬元
    ，旋於89年7月4日包美容以買賣為原因將系爭土地移轉登記
    予包美容所任負責人之被上訴人東來公司，90年4月間遲未
    繳納本息，債權人世華銀行乃聲請拍賣抵押物，此有抵押權
    設定契約書、他項權利證明書、拍賣抵押物裁定及其確定證
    明書、支付命令及其確定證明書、土地登記謄本等件附於系
    爭執行事件卷。又系爭執行事件之執行法院曾函請信義分局
    查明系爭房屋各樓層之占有使用情形，信義分局於95年1月5
    日以北市警信分刑字第09434064100號函覆：一樓店面由己
    ○以月租3萬元租予吳宗文，另二、三樓由庚○○授己○全
    權處理，並檢附相關證明之文件即建築物各樓層占有使用情
    形一覽表、授權書、點交書、租賃契約書、執行法院函2件
    、原法院84年北簡字第2969號及其確定證明書、原法院85年
    訴字第1514號、本院86年度上字第980號判決書、趙惟漢與
    庚○○協議書等資料在卷可稽。執行法院據此資料於系爭土
    地之拍賣公告「使用情形」附註：「拍賣標的物上有一未辦
    保存登記之建物，納稅義務人為莊福壽，現由第三人吳宗文
    承租占用第一層，第二、三樓由庚○○占用中，建物與基地
    之法律關係為無償使用」。此經本院調取系爭執行事件之執
    行卷核閱無訛。原審曾函詢信義分局前函所檢附相關證明之
    文件從何而來，信義分局則據上訴人陳述意旨函覆略謂：劉
    女供稱係趙惟漢因債務問題將建物以520萬元讓渡予庚○○
    ，庚○○於91年2月5日以520萬元讓渡予劉女居住使用等語
    ，並檢附調查報告表、租賃契約書、點交書、授權書、協議
    書、暨庚○○與上訴人於91年2月5日所簽訂之讓渡書為附件
    （原審卷第114-135頁），上訴人於原審亦自陳協議書及讓
    渡書係其提供等語無訛（原審卷第139頁背面）。而經比對
    信義分局前、後函可知，除新增庚○○與上訴人於91年2月5
    日所簽訂之讓渡書外，及後函無原法院84年北簡字第2969號
    及其確定證明書、原法院85年訴字第1514號、本院86年度上
    字第980號判決書資料外，餘資料均屬相同。由此可見，前
    揭系爭執行事件中信義分局於95年1月5日以北市警信分刑字
    第09434064100號函覆執行法院及所檢附相關證明之文件，
    應係上訴人所提供無訛。而庚○○與上訴人於91年2月5日所
    簽訂之讓渡書則係本件訴訟始提出。庚○○與上訴人書立之
    讓渡書以形式觀察，其書立時間係在執行法院查詢時已存在
    ，倘其為真，何以於執行中得陳報（提出）而未據陳報（提
    出）？已滋疑義。次查系爭房屋原納稅義務人莊福壽於81年
    7月3日固與吳子宜簽訂房屋買賣契約（本院卷第119-123頁
    ）。嗣吳子宜於83年9月1日將系爭房屋點交包美容接管使用
    ，有點交書可憑，包美容繼於83年9月14日將系爭房屋出租
    予吳子宜及訴外人葉佳坤為期半年，逾期未返還系爭房屋，
    包美容乃訴請吳子宜、葉佳坤騰空遷讓返還系爭房屋，並有
    原法院84年度北簡字第8969號宣示判決筆錄及其確定證明書
    可佐。包美容執該宣示判決筆錄為執行名義擬強制執行之際
    ，因發現系爭房屋遭訴外人吳金治等人以葉佳坤之親友關係
    而無權占有，包美容又以訴外人吳金治等人為被告請求遷讓
    返還房屋等情，復有原法院85年度訴字第1514號民事判決、
    本院86年度上字第980號民事判決可稽。趙惟漢於90年1月31
    日雖與庚○○簽定協議書約定：若無法於借款期限（自簽定
    協議書起6個月）約內返還所借520萬元借款即將系爭房屋讓
    與予庚○○，惟協議書第3條第2項載明「吳子宜賣與趙惟漢
    ，趙惟漢指定名義為包美容，實權是趙惟漢本人」、第3項
    亦載明「於87年4月中判決為包美容所有，並於87年10月15
    日法院判決強制執行點交給包美容，附上法院所有證明文件
    」等文義。此協議書縱令非虛（其詳下論），僅可證明：系
    爭房屋於87年10月15日由法院強制執行點交予包美容，若趙
    惟漢逾期未償還借款，同意將系爭房屋讓與庚○○之情而已
    ；惟當時趙惟漢有無系爭房屋之事實上處分權可資讓與，猶
    非無疑。參諸本院86年度上字第980號判決所載：被上訴人
    包美容起訴主張於82年10月間吳子宜將系爭房屋及基地讓售
    於被上訴人即包美容之夫趙惟漢，並依約將土地移轉登記於
    趙惟漢所指定之人即包美容，另亦將系爭房屋交付包美容，
    惟因未辦保存登記，以致無法完成移轉登記，惟包美容已取
    得系爭房屋之事實上處分權，自有管理使用處分之權利等文
    義及該判決理由之記載（本院卷第153頁）可見系爭房屋之
    事實上處分權亦歸諸包美容。綜觀上開點交書、協議書、本
    院86年度上字第980號判決書、執行法院定期執行函等資料
    ，僅足以證明包美容已取得系爭房屋之事實上處分權，均無
    法證明趙惟漢曾經取得系爭房屋之事實上處分權。迄89年7
    月4日包美容以買賣為原因將系爭土地移轉登記予被上訴人
    東來公司（包美容為該公司之負責人，詳見系爭執行卷所附
    拍賣抵押物裁定書），均未見包美容曾將其取得系爭房屋之
    事實上處分權讓與他人。
六、上訴人雖另主張其於91年2月5日自其前手庚○○取得該房屋
    之事實上處分權等情，無非據其提出由庚○○與其所立之讓
    渡書為證（原審卷第123頁）。證人庚○○雖在本院證述：
    其經由上訴人之妹婿陳錦福之介紹認識趙惟漢，而後陸續借
    款與趙惟漢，迄90年1月30日止，共借給趙惟漢520萬元，借
    給趙惟漢之520萬元中500萬元是伊向上訴人所借，再轉借給
    趙惟漢，借款時並無簽立借據，與趙惟漢於90年1月30日簽
    訂協議書，約定借款應自協議書簽訂日起6個月內全數清償
    ，若無法在期限內全部償還時，趙惟漢同意將系爭房屋讓與
    云云（本院卷第108-112頁）。惟證人庚○○就借款給趙惟
    漢之情事除所簽立讓渡書、協議書外，證人均答：無其他資
    料可佐，已時隔日久，忘了等語。證人既稱借款給趙惟漢，
    有算利息，但未曾收到利息，520萬元是借款本金云云；依
    此證詞，借與趙惟漢之款項是分次出借，迄至91年1月30日
    止，借款本金方達520萬元，以520萬元之金額不可謂不鉅，
    借款如何出借？證人竟證稱：忘記云云，顯與常情不合。且
    既為分次借款，並約定利息，又何以在前借款之利息未付之
    情況下，仍繼續將款出借？且未書立借據？在在不合情理。
    是以證人借款520萬元予趙惟漢之事實，已非無疑？況證人
    證稱：借給趙惟漢之520萬元中500萬元是伊向上訴人所借云
    云，然庚○○與上訴人所立之讓渡書卻記載：「茲為建物讓
    與事宜，約定如下：甲方（庚○○）於89年7月起至90年1月
    30日向乙方（上訴人）借用款項合計520萬元，以供借款與
    趙惟漢。甲方嗣於90年1月31日承受趙惟漢所讓與之建物（
    即系爭房屋）。茲為清償甲方對乙方債務，願將系爭房屋讓
    與乙方所有...」云云（原審卷第123頁），此中庚○○與乙
    方即上訴人債務為520萬元，核與證人庚○○所證稱：500萬
    元債務，二者已然有間。且依上訴人戶籍謄本所載，上訴人
    之子趙晉德，於81年7月7日被趙惟漢認領，上訴人亦不否認
    其與趙惟漢為男女朋友（本院卷第112頁），由此觀之，上
    訴人與趙惟漢之關係非淺，若趙惟漢需用資金，上訴人既有
    大額資金可供出借，大可直接借給趙惟漢，何需透過證人庚
    ○○轉借，況證人庚○○所述與其簽立之書面（讓渡書）亦
    屬不符。又依此讓渡書記載庚○○於「90年1月31日」已承
    受趙惟漢所讓與之建物；然依庚○○與趙惟漢於90年1月30
    所簽之協議書明載：自協議書簽訂日起6個月內，若趙惟漢
    無法還清所欠庚○○之借款時，趙惟漢同意將系爭房屋讓給
    庚○○等文句（原審卷第122頁），則最早亦係於90年7月31
    日始可讓與；二者文義互核顯然矛盾。且上開協議書趙惟漢
    之地址記載為「台北市○○區○○街124號2樓」恰為包美容
    所任負責人之被上訴人東來公司之營業所，猶滋疑議。況證
    人庚○○就趙惟漢何時點交爭房屋乙節，忽爾謂：90年2月5
    日（嗣更正為91年2月5日；約舊曆年左右）我們約定在文山
    區寫讓渡書。忽爾稱：趙惟漢是說91年2月5日以後再六個月
    房子就生效。因為時間很久了，較難想起來。最後則稱：因
    為很久了，所以我記不起來了等語（本院卷第109頁正、背
    面），始終無法證明趙惟漢曾將系爭房屋點交庚○○之事實
    ，倘證人庚○○確因借款而自趙惟漢取得系爭房屋之事實上
    處分權，何致矛盾百出，不能自圓？上訴人提出庚○○所簽
    之「權利證明切結書」（本院卷第183頁），亦無法證明上
    訴人已自庚○○取得系爭房屋事實上處分權之事實。
七、按土地法第104條第1項規定：基地出賣時，地上權人、典權
    人或承租人有依同樣條件優先購買之權。房屋出賣時，基地
    所有權人有依同樣條件優先購買之權。係指房屋與基地分屬
    不同之人所有，房屋所有人對於土地並有地上權、典權或租
    賃關係存在之情形而言。最高法院69年度台上字第945號著
    有判例可參。查系爭土地及系爭房屋之所有人，於包美容之
    前手吳子宜、莊福壽均屬同一所有人，82年10月間吳子宜將
    系爭房屋及系爭土地讓售於包美容之夫趙惟漢，惟趙惟漢已
    指定包美容為受讓權利人，除系爭土地已依約完成登記由包
    美容取得所有權外，另系爭房屋雖未辦保存登記，但已透過
    法院判決及強制執行點交給包美容，由包美容已取得系爭房
    屋之事實上處分權等情，已如前述；是包美容於87年10月15
    日自法院強制執行取得系爭房屋之事實上處分權後，系爭土
    地之所有人及系爭房屋之事實上處分權人同歸一人。89年7
    月4日包美容雖以買賣為原因將系爭土地移轉登記予被上訴
    人東來公司（包美容為該公司之負責人，詳見系爭執行卷所
    附拍賣抵押物裁定書），然均未有任何證據證明包美容曾將
    其取得系爭房屋之事實上處分權讓與他人。趙惟漢與庚○○
    於90年1月31日簽立之協議書第3條第2項雖載：「吳子宜賣
    與趙惟漢，趙惟漢指定名義為包美容，實權是趙惟漢本人」
    ，然此僅趙惟漢單方記載，並未經已取得系爭房屋之事實上
    處分權包美容之認同，亦未據其提出包美容有將系爭房屋之
    事實上處分權移轉交付之證據，自難憑此謂趙惟漢已取得系
    爭房屋之事實上處分權。雖依民法第425條之1第1項規定，
    土地及其土地上之房屋同屬一人所有，而僅將土地或僅將房
    屋所有權讓與他人，或將土地及房屋同時或先後讓與相異之
    人時，土地受讓人或房屋受讓人與讓與人間或房屋受讓人與
    土地受讓人間，推定在房屋得使用期限內，有租賃關係。然
    依此亦無法憑以認為趙惟漢與系爭土地受讓人東來公司有何
    租賃關係。自難認趙惟漢有優先承買權？遑論證人庚○○、
    上訴人？上訴人主張有優先承買權，殊屬無據。上訴人縱曾
    於91年11月13日將其名下00000000號電話移機至系爭房屋之
    3樓，縱曾於92年3月17日申請新台北有電視股份有限公司之
    網路服務，復於95年1月25日將戶籍遷至上開房屋，僅可證
    明其對系爭房屋有使用權，均難謂其自證人庚○○取得系爭
    房屋之事實上處分權，而得據以主張有優先承買權。又本院
    97年度上易字第297號判決雖認：應推斷被上訴人以系爭土
    地之受讓人，默許受讓系爭房屋事實上處分權之人繼續使用
    土地，並推定彼此間在系爭房屋得使用期限內，存有租賃關
    係等旨。然此僅係依民法第425條之1第1項規定所為事實之
    推定而已，且本院97年度上易字第297號判決並未及斟酌前
    揭證人庚○○於本件訴訟中之證詞，且前揭庚○○與趙惟漢
    所簽之協議書暨庚○○與上訴人所立之讓渡書，互核與證人
    庚○○之證詞，彼此矛盾瑕疵斑斑，已如前述。則就庚○○
    是否已取得系爭房屋之事實上處分權、上訴人是否已取得系
    爭房屋事實上處分權等事實，本院自得不受97年度上易字第
    297號判決認定事實之拘束。
八、綜上所述，上訴人主張就系爭土地有優先承買權，為不足採
    。從而，上訴人本於民法第426條之2規定，請求：(一)確認上
    訴人就系爭土地有優先購買權存在。(二)被上訴人甲○○應將
    系爭土地以拍賣為原因之所有權移轉登記塗銷回復至拍定前
    狀態，自屬無據，不應准許。原審為上訴人敗訴之判決，並
    無不合。上訴意旨指摘原判決不當，求予廢棄改判，為無理
    由，應予駁回。
九、本件事證已臻明確，兩造其餘攻擊防禦及未經援用之證據，
    經審酌後核與判決結果不生影響，爰不一一論述，附此敘明
    。
十、據上論結，本件上訴為無理由，依民事訴訟法第463條、第
    385條第1項前段、第449條第1項、第78條，判決如主文。
中    華    民    國    99    年    8    月    17    日
                  民事第十庭
                        審判長法  官  黃豐澤
                              法  官  林麗玲
                              法  官  吳謀焰
正本係照原本作成。
如不服本判決，應於收受送達後20日內向本院提出上訴書狀，其
未表明上訴理由者，應於提出上訴後20日內向本院補提理由書狀
（均須按他造當事人之人數附繕本）上訴時應提出委任律師或具
有律師資格之人之委任狀；委任有律師資格者，另應附具律師資
格證書及釋明委任人與受任人有民事訴訟法第466條之1第1項但
書或第2項（詳附註）所定關係之釋明文書影本。如委任律師提
起上訴者，應一併繳納上訴審裁判費。
中    華    民    國    99    年    8     月    17    日
                              書記官  鄭淑昀
附註：
民事訴訟法第466條之1（第1項、第2項）：
對於第二審判決上訴，上訴人應委任律師為訴訟代理人。但上訴
人或其他法定代理人具有律師資格者，不在此限。
上訴人之配偶、三親等內之血親、二親等內之姻親，或上訴人為
法人、中央或地方機關時，其所屬專任人員具有律師資格並經法
院認為適當者，亦得為第三審訴訟代理人。

司法院資訊處製作；財團法人民間司法改革基金會備份。
